臺灣臺中地方法院刑事判決　　　　　 100年度中簡字第2602號
聲　請　人　臺灣臺中地方法院檢察署檢察官
被　　　告　蔡江海
上列被告因重利案件，經檢察官提起公訴（100 年度偵字第1068
5 號），本院判決如下：
    主      文
蔡江海共同乘他人急迫貸以金錢，而取得與原本顯不相當之重利
，累犯，處有期徒刑月，如易科罰金，以新臺幣壹仟元折算壹
日；又共同乘他人急迫貸以金錢，而取得與原本顯不相當之重利
，累犯，處有期徒刑肆月，如易科罰金，以新臺幣壹仟元折算壹
日；又共同乘他人急迫貸以金錢，而取得與原本顯不相當之重利
，累犯，處有期徒刑肆月，如易科罰金，以新臺幣壹仟元折算壹
日。應執行有期徒刑伍月，如易科罰金，以新臺幣壹仟元折算壹
日。
    事實及理由
一、蔡江海前於民國81年間，因違反懲治盜匪條例等案件，經臺
    灣高等法院臺中分院以82年度上訴字第2559號判處有期徒刑
    12年4 月確定，於88年5 月6 日假釋付保護管束，於94年2
    月8 日保護管束期滿執行完畢。周子定經不知情之友人宮啟
    明（更名為宮福稷）介紹，得知楊雲急需現金週轉，竟與蔡
    江海基於乘他人急迫貸以金錢，而取得與原本顯不相當之重
    利之犯意聯絡，推由蔡江海提供資金，周子定負責與楊雲聯
    絡，利用楊雲需款孔急而陷於急迫之際，分別於下列時、地
    ，為下列犯行：
  (一)於98年6 月30日中午，在楊雲經營之臺中市○區○○路73號
    「吹牛牛排館」店內，貸款新臺幣（下同）200,000 元予楊
    雲，約定每月為1 期，每期利息12,000元（年利率72 %），
    每月14日支付利息，並預扣第1 期利息12,000元及由楊雲代
    償宮啟明積欠周子定之30,000元，實際交付158,000 元予楊
    雲，楊雲則交付其夫林康簽發之臺灣銀行北臺中分行為付款
    人、票號各為AD0000000 號、AD0000000 號，票據金額均為
    100,000 元支票2 紙予周子定以為擔保（嗣再持付款人臺灣
    銀行北臺中分行，票號：AD0000000 號，票據金額為200,00
    0 元之支票1 紙換回上開2 紙支票）。嗣楊雲依約於第2 期
    至第8 期利息到期時，給付計8 期利息共96,000元予周子定
    ，周子定及蔡江海即以此乘他人急迫貸以金錢之方式，收取
    與原本顯不相當之重利。
  (二)於98年7 月間，貸款300,000 元予楊雲，約定每月為1 期，
    利息18,000元（年利率72 %），每月4 日支付利息，並預扣
    第1 期利息18,000元，實際交付282,000 元予楊雲，楊雲則
    交付其夫林康簽發之票號AD0000000 號、到期日99年4 月4
    日、付款人為臺灣銀行北臺中分行、面額300,000 元支票1
    紙予周子定以為擔保。嗣楊雲依約於第2 期至第6 期利息到
    期時，給付計6 期利息共10,8000 元予周子定，周子定及蔡
    江海即以此乘他人急迫貸以金錢之方式，收取與原本顯不相
    當之重利。
  (三)於98年8 月間，貸款300,000 元予楊雲，約定每月為1 期，
    每期利息18,000元（年利率72 %），每月24日支付利息，並
    預扣第1 期利息18,000元，實際交付282,000 元予楊雲，楊
    雲則交付其夫林康簽發之票號AD0000000 號、到期日99年4
    月24日、付款人臺灣銀行北臺中分行、面額300,000 元支票
    1 紙予周子定以為擔保。嗣楊雲依約於第2 期至第4 期利息
    到期時，給付計4 期利息共72,000元予周子定，周子定及蔡
    江海即以此乘他人急迫貸以金錢之方式，收取與原本顯不相
    當之重利。嗣因楊雲無力支付高額利息，蔡江海將上開支票
    3 紙提示付款，均未獲兌現，楊雲提出告訴，始循線查悉上
    情。
二、證據名稱：
  (一)證人楊雲於警詢及偵查時之證述。
  (二)共犯周子定於警詢、偵訊及本院另案審理中之供述。
  (三)臺灣銀行支票存根及支票影本3 紙。
  (四)被告蔡江海於警詢及偵訊時之供述。
三、核被告所為，係犯刑法第344 條之重利罪。被告與周子定對
    於上開犯行，彼此間有犯意聯絡及行為分擔，應依刑法第28
    條規定，論以共同正犯。按刑法上之接續犯，係指以單一行
    為，經數個階段，持續侵害同一法益而言；如數行為於同時
    同地或密切接近之時地實施，侵害同一之法益，各行為之獨
    立性極為薄弱，依一般社會健全觀念，在時間差距上，難以
    強行分開，在刑法評價上，以視為數個舉動之接續施行，合
    為包括之一行為予以評價，較為合理，則屬接續犯，而為包
    括之一罪（最高法院70年度臺上字第2898號、86年度臺上字
    第3295號判例意旨可資參照）。又重利罪之構成要件係乘他
    人急迫、輕率或無經驗貸以金錢，而取得與原本顯不相當之
    重利，亦即「貸以金錢」及「取得與原本顯不相當之重利」
    ，均屬重利罪之構成要件行為，則行為人一次貸以金錢之後
    ，其多次收取利息之行為，應屬基於一重利犯意下之接續行
    為，應與貸以金錢之行為綜合視為法律上一行為，收取利息
    之行為係重利行為之繼續。查被告各次貸借金錢予被害人楊
    雲後，雖先後多次向其收取重利，然被告後續收取重利之行
    為，係分別於密切接近之時間陸續收取，且係為圖遂行收取
    同一筆貸款之重利目的，而基於同一重利之犯意接續而為之
    多次行為，所侵害之法益為同一，依一般社會觀念，顯係基
    於單一犯意接續所為，應包括評價為一行為而僅論以接續犯
    之實質上一罪。至被告先後貸款予同一被害人楊雲3 次之行
    為，借款時間可明確區分，各為獨立之不同消費借貸關係，
    且分別預扣1 期利息後，交付所餘本金予被害人楊雲，利息
    亦分別依各該本金而計算，與1 次借貸後再分次提領該借貸
    範圍內金額，或借新還舊之情形不同，顯見其3 次貸與金錢
    予被害人楊雲而分別收取重利之行為，係基於各別犯意，自
    應予分論併罰（臺灣高等法院臺中分院100 年度上易字第64
    2 號、第606 號、第423 號判決意旨參照）。又被告前於81
    年間，因違反懲治盜匪條例等案件，經臺灣高等法院臺中分
    院以82年度上訴字第2559號判處有期徒刑12年4 月確定，於
    88年5 月6 日假釋付保護管束，於94年2 月8 日保護管束期
    滿執行完畢，有臺灣高等法院被告前案紀錄表在卷可憑，其
    於受徒刑執行完畢後，5 年以內故意再犯本件有期徒刑以上
    之重利罪，均為累犯，應依刑法第47條第1 項之規定，各加
    重其刑。被告所為上開3 次貸放重利犯行，雖罪名相同，惟
    犯意各別，應予分論併罰。爰審酌被告前有違反懲治盜匪條
    例及重利案件等前案記錄，素行難認良好，復不思循正途獲
    取財富，反為牟取不法暴利而乘人急迫貸放款項，擾亂金融
    秩序，且使借款人為支付利息而陷入另一生活困境，甚易衍
    生其他社會問題等一切情狀，各量處如主文所示之刑，併定
    其應執行之刑及諭知易科罰金之折算標準。
四、依刑事訴訟法第449 條第1 項，刑法第28條、第344 條、第
    47條第1 項、第41條第1 項前段、第51條第5 款，刑法施行
    法第1 條之1 ，逕以簡易判決處如主文所示之刑。
五、如不服本判決，得於收受判決書送達後10日內，以書狀敘述
    理由（須附繕本），經本庭向本院管轄第二審之合議庭提起
    上訴。
中    華    民    國    100     年  12    月    30    日
                  臺中簡易庭    法  官  柯志民
上正本證明與原本無異。
                                書記官  鄭晉發
中    華    民    國    100   年    12    月    30    日
附錄本判決論罪科刑法條全文
刑法第344條：
乘他人急迫、輕率或無經驗貸以金錢或其他物品，而取得與原本
顯不相當之重利者，處一年以下有期徒刑、拘役或科或併科一千
元以下罰金。